【裁判字號】    99,上,144
【裁判日期】    990908
【裁判案由】    損害賠償
【裁判全文】
臺灣高等法院高雄分院民事判決           99年度上字第144號
上  訴  人  丙○○
訴訟代理人  劉思龍律師
複  代理人  林維毅律師
被  上訴人  癸○○○
            戊○○
            庚○○
            己○○
            丁○○
            辛○○
共      同
訴訟代理人  呂郁斌律師
被  上訴人  乙○○
被  上訴人  臺灣屏東地方法院
法定代理人  壬○○
訴訟代理人  甲○○
上列當事人間損害賠償事件，上訴人對於中華民國99年6 月8 日
臺灣屏東地方法院97年度訴字第497 號第一審判決提起上訴，本
院於99年8月25日言詞辯論終結，判決如下：
    主  文
原判決關於駁回上訴人後開第二項請求部分，及訴訟費用之裁判
，廢棄。
被上訴人癸○○○、戊○○、庚○○、己○○、丁○○、辛○○
、乙○○應給付上訴人新台幣貳拾伍萬陸仟玖佰元，及癸○○○
、戊○○、己○○、辛○○、乙○○均自九十七年十月十日起，
庚○○、丁○○均自九十七年十月二十五日起，均至清償日止，
按年息百分之五計算之利息。
其餘上訴駁回。
第一、二審訴訟費用由上訴人負擔六分之五，餘由被上訴人癸○
○○、戊○○、庚○○、己○○、丁○○、辛○○、乙○○負擔
。
    事 實 及 理 由
一、被上訴人乙○○經合法通知，未於言詞辯論期日到場，核無
    民事訴訟法第386 條各款所列情形，上訴人爰依民事訴訟法
    第385 條第1 項前段規定，聲請由其一造辯論，而為判決，
    應先准許，合先明。
二、上訴人主張：被上訴人癸○○○、戊○○、庚○○、己○○
    、丁○○、辛○○、乙○○（以下簡稱被上訴人癸○○○等
    7 人）之被繼承人郭石龍於民國（下同）92年9 月28日死亡
    ，郭石龍生前因積欠台灣銀行債務，遭債權人台灣銀行於94
    年5 月25日以被上訴人癸○○○等7 人為債務人，向被上訴
    人屏東地方法院聲請對郭石龍所遺坐落屏東縣萬丹鄉○○段
    2259-6地號土地（重測前地號下蚶段302-1 地號）（下稱系
    爭土地）強制執行，經被上訴人屏東地方法院以94年執字第
    8530號強制執行事件受理執行。上開執行事件於94年6 月6
    日現場執行查封，因系爭土地上有一荒廢、無人使用之未保
    存登記建物，雖執行債權人台灣銀行未為指封，屏東地方法
    院執行人員仍以該未保存登記建物為執行債務人所有併為查
    封（暫編854 建號，下稱系爭建物）。嗣並將系爭土地及系
    爭建物併為拍賣，由上訴人於95年6 月1 日，以系爭土地新
    臺幣（下同）215 萬元，系爭建物162 萬元之價格得標買受
    。上訴人繳交之拍賣價金，經屏東地方法院執行分配，由執
    行債權人台灣銀行自土地價金中受分配1,350,211 元，已滿
    足債權，土地價金餘額及系爭建物價金遂交由被上訴人癸○
    ○○等7 人領取。詎上訴人於96年6 月間，突接獲第三人屏
    東縣萬丹鄉公所（下稱萬丹鄉公所）民事起訴狀繕本，以本
    件上訴人買受之系爭建物係其所出資興建而屬其所有，本件
    被上訴人屏東地方法院對系爭建物所為之拍賣無效為由，訴
    請本件上訴人應將系爭建物回復原狀並交還，經屏東地方法
    院以96年訴字第254 號受理，認系爭建物為第三人萬丹鄉公
    所出資所建，屬其所有，上開執行拍賣為無效，於96年12月
    24日判決本件上訴人應將系爭建物回復原狀並交還萬丹鄉公
    所在案。上開系爭建物拍賣既屬無效，被上訴人癸○○○等
    7 人受領162 萬元即屬無法律上原因，而上訴人於交出買賣
    價金後無法取得系爭建物所有權，顯然致受有相當於價金之
    損害，上訴人自得依不當得利之法律關係，請求被上訴人癸
    ○○○等7 人連帶給付162 萬元之不當得利，又屏東地方法
    院執行人員未經執行債權人指封，亦未確實查明系爭建物之
    誰屬，即為查封拍賣，顯有過失，上訴人自得依國家賠償法
    第2 條第2 項之規定，請求被上訴人屏東地方法院賠償損害
    162 萬元，爰於書面請求屏東地方法院賠償遭拒後，依上開
    法律規定，訴請被上訴人癸○○○等7 人應連帶給付上訴人
    162 萬元；被上訴人屏東地方法院應給付上訴人162 萬元，
    及均自起訴狀繕本送達翌日起，至清償日止，按年息5%計算
    之利息。如有被上訴人履行給付，則於其給付同額內，其餘
    被上訴人免給付義務。並陳明願供擔保，請准宣告假執行。
    原審法院為上訴人敗訴判決，上訴人不服，聲明上訴，其上
    訴聲明：(一)原判決廢棄。(二)被上訴人癸○○○、戊○○、庚
    ○○、己○○、丁○○、辛○○、乙○○應連帶給付上訴人
    162 萬元，被上訴人臺灣屏東地方法院應給付上訴人162 萬
    元，及均自起訴狀繕本送達翌日起至清償日止，按年息5%計
    算之利息。如有被上訴人履行給付，則於其給付同額內，其
    餘被上訴人免給付義務。(三)第一、二審訴訟費用由被上訴人
    負擔。(四)願供擔保，請准宣告假執行。
三、被上訴人抗辯：
  (一)被上訴人癸○○○等7 人則以：系爭建物係第三人萬丹鄉公
    所於69年間經系爭土地重測分割前之共有人，即被上訴人癸
    ○○○等7 人之祖父郭朝啟及上訴人之父郭朝上等兄弟之同
    意借用，出資興建作為鄉民活動中心使用，嗣於88年間萬丹
    鄉公所已易地另興建全新活動中心，而將系爭建物棄置，任
    令荒廢，因系爭土地嗣經分割、繼承由被上訴人癸○○○等
    7 人之被繼承人郭石龍取得，萬丹鄉公所為免拆屋還地徒勞
    公帑，乃將系爭建物之事實上處分權讓與郭石龍，交由郭石
    龍使用收益，執行債權人台灣銀行將系爭房地併同查封拍賣
    ，並不生錯拍他人所有財產之情形，被上訴人癸○○○等7
    人取得系爭建物拍賣分配餘款，並非不當得利。況上訴人對
    系爭建物之興建知之甚稔，若認系爭建物仍屬萬丹鄉公所所
    有，上訴人參與投標進而據此對被上訴人請求賠償，依惡意
    不受保護原則，其請求被上訴人癸○○○等7 人返還不當得
    利，亦屬不應准許云云，資為抗辯。
  (二)被上訴人屏東地方法院則以：被上訴人屏東地方法院執行人
    員在上開執行事件於94年6 月6 日至現場執行查封時，債務
    人郭石龍所有系爭土地上有加強磚造一層樓房一棟之空屋，
    門窗破損，四周堆滿廢棄物，復無門牌可供查其稅籍，乃經
    執行債權人指封、繳費實施測量，並代辦繼承登記為債務人
    郭石龍之繼承人即被上訴人癸○○○等7 人所有，該執行事
    件之債權人及債務人對系爭建物被列為債務人所有執行拍賣
    亦未曾表示異議，則屏東地方法院執行人員依據當時執行外
    觀，在缺乏證據可資認定系爭建物為第三人所有之情形下，
    秉持外觀調查原則，而認定坐落於債務人郭石龍所有系爭土
    地上之系爭建物為債務人郭石龍所有，予以查封拍賣，所為
    執行行為，要難指為有何違誤之處。況按，強制執行法所為
    之拍賣，通說係解釋為買賣之一種，即債務人為出賣人，拍
    定人為買受人，而以拍賣機關代替債務人立於出賣人之地位
    ，最高法院49年台抗字第83號判例可資參照。是強制執行法
    上之拍賣係屬買賣性質，與公務員居於國家機關之地位，行
    使統治權作用之行為，兩者構成要件並不相同，上訴人依國
    家賠償法第2 條第2 項之規定請求被上訴人屏東地方法院賠
    償其因投標而支出之拍賣價金162 萬元，亦無理由云云，資
    為抗辯。
  (三)被上訴人答辯聲明：(一)上訴駁回。(二)第一、二審訴訟費用由
    上訴人負擔。(三)如受不利判決，願供擔保請准免為假執行。
四、上訴人主張，被上訴人癸○○○等7 人之被繼承人郭石龍於
    92年9 月28日死亡，郭石龍生前因積欠台灣銀行債務，遭債
    權人台灣銀行於94年5 月25日以被上訴人癸○○○等7 人為
    債務人，向被上訴人屏東地方法院聲請對郭石龍所遺系爭土
    地強制執行，經屏東地方法院以94年執字第8530號強制執行
    事件受理執行，上開執行事件於94年6 月6 日現場執行查封
    系爭土地及其上系爭建物，嗣並將之併為拍賣，由上訴人於
    95年6 月1 日以系爭土地215 萬元、系爭建物162 萬元之價
    格得標，上訴人繳交之拍賣價金，嗣經屏東地方法院於95年
    8 月4 日執行分配，由執行債權人台灣銀行自土地價金中受
    分配1,350,211 元，已滿足債權，土地價金餘額及系爭建物
    價金共2,376,622 元遂交由被上訴人癸○○○等7 人領取等
    事實，業據本院調取屏東地方法院94年執字第8530號卷宗查
    核屬實，且為被上訴人所不爭執，自可信為真實。上訴人又
    主張系爭建物實為第三人萬丹鄉公所出資所建，屬萬丹鄉公
    所所有，被上訴人屏東地方法院在未經執行債權人台灣銀行
    指封，且未確實查明下，即以系爭建物為執行債務人郭石龍
    所遺，而為查封拍賣，顯有過失，上訴人自得依國家賠償法
    第2 條第2 項之規定，請求被上訴人屏東地方法院賠償損害
    162 萬元，又上開執行拍賣系爭建物為第三人萬丹鄉公所所
    有，所為拍賣行為既屬無效，且經第三人萬丹鄉公所訴請上
    訴人應回復原狀並交還，獲勝訴判決在案，被上訴人癸○○
    ○等7 人受領162 萬元即屬無法律原因，而上訴人於交出買
    賣價金後無法取得系爭建物所有權，顯然致受有相當於價金
    之損害，上訴人自得依不當得利之法律關係，請求被上訴人
    癸○○○等7 人連帶給付162 萬元之不當得利，則為被上訴
    人所否認，並抗辯以前詞。是本件爭點為：(一)上開執行事件
    所執行查封拍賣之系爭建物是否非屬執行債務人郭石龍所有
    ？拍賣是否為無效？(二)上訴人基於不當得利之法律關係，請
    求被上訴人癸○○○等7 人返還不當得利，是否有理由？(三)
    上訴人基於國家賠償法第2 條第2 項之規定，請求被上訴人
    屏東地方法院賠償損害，是否有理。
五、上開執行事件所執行查封拍賣之系爭建物是否非屬執行債務
    人郭石龍所有？拍賣是否為無效？
  (一)上訴人主張系爭建物為第三人萬丹鄉公所出資所建，屬萬丹
    鄉公所所有，業據提出使用執照在卷（原審卷5 頁）為證，
    並經本院調取屏東地方法院96年訴字第254 號萬丹鄉公所訴
    請本件上訴人遷讓房屋事件卷宗，查核萬丹鄉公所在該事件
    所提出之廈北社區發展公共衛生改善工程計畫預算書、廈北
    社區發展環境衛生設施改善計畫社區各項工程數量單價及經
    費分擔預算表、屏東縣政府69年2 月29日69屏府社政字第18
    371 號函、屏東縣政府69年度新發展基礎工程建設省補助款
    撥款明細表及廈北社區發展環境衛生設施改善計畫社區各項
    工程數量單價及經費分擔決算表等文件，復有本院調取系爭
    建物建築執照及使用執照卷宗（本審卷85~114頁），內載系
    爭建物係由當時所坐落之基地共有人郭朝啟、郭耳茂、郭朝
    上、郭安長出具土地使用權同意書，由萬丹鄉公所編列工程
    預算書，以鄉長黃昌臨名義申請建造執照，及建造完成後之
    使用執照在案，堪認上訴人主張系爭建物為萬丹鄉公所出資
    所建，屬萬丹鄉公所所有之事實，為可採信。
  (二)被上訴人癸○○○等7 人雖主張，於88年間萬丹鄉公所已易
    地另建全新活動中心，而將系爭建物棄置，任令荒廢，萬丹
    鄉公所為免拆屋還地徒勞公帑，乃將系爭建物之事實上處分
    權讓與其基地所有人郭石龍，交由郭石龍使用收益，則執行
    法院將之列為執行債務人郭石龍所有財產，併同其基地即系
    爭土地查封拍賣，不生錯拍他人所有財產之情形。惟查，郭
    石龍係於85年6 月18日因分割而單獨取得系爭土地所有權，
    有土地登記謄本附上開執行卷宗，經本院調卷查核屬實，而
    郭石龍係於90年4 月24日以萬丹鄉公所所建造之系爭建物坐
    落其所有系爭土地上業已逾20餘年，須自用系爭土地為由，
    而向萬丹鄉公所申請拆除系爭建物交還土地予郭石龍，有被
    上訴人癸○○○等7 人所提出之申請書在卷（原審卷110 頁
    ）可稽，萬丹鄉公所乃據以提請萬丹鄉民代表會決議同意後
    ，於90年7 月18日函請審計部屏東縣審計室核示，經該審計
    室於90年7 月25日函示系爭建物未達使用年限依法不得拆除
    各情，有萬丹鄉公所99年2 月9 日萬鄉社字第0990001214號
    函在卷（原審卷119~128 頁）可稽，足見萬丹鄉公所並未將
    系爭建物事實上處分權讓與郭石龍，否則郭石龍豈會向萬丹
    鄉公所申請拆屋還地，則被上訴人癸○○○等7 人抗辯稱，
    萬丹鄉公所於88年間易地另建全新活動中心後，已將系爭建
    物棄置，任令荒廢，為免拆屋還地徒勞公帑，乃將系爭建物
    之事實處分權讓與其基地所有人郭石龍，交由郭石龍使用收
    益，執行法院將系爭建物列為執行債務人郭石龍所有財產，
    併同其基地即系爭土地查封拍賣，並不生錯拍他人所有財產
    之情形云云，無可採取。
  (三)按，強制執行中拍賣之不動產為第三人所有者，其拍賣為無
    效，所有權人於執行終結後，亦得提起回復所有權之訴，請
    求返還，此觀司法院院字第578 號解釋及最高法院30年上字
    第2203號、32年上字第2941號判例自明。經查，系爭建物為
    第三人萬丹鄉公所出資所建，屬萬丹鄉公所所有，則上開執
    行事件將之列為債務人郭石龍所有，予以查封拍賣，所為之
    拍賣自屬無效。
六、上訴人基於不當得利之法律關係，請求被上訴人癸○○○等
    7 人返還不當得利，是否有理由？
  (一)經查，上訴人所拍定之系爭建物因非屬執行債務人所有，其
    拍賣為無效，並經原所有權人萬丹鄉公所訴請本件上訴人遷
    讓房屋獲勝訴判決在案，已如前述，並經本院調取屏東地方
    法院96年訴字第254 號卷宗查核屬實，則上訴人支付拍賣價
    金後，無法取得系爭建物所有權，顯然受有相當於價金之損
    害，而系爭建物之拍賣價金係由被上訴人癸○○○等7 人所
    領取亦如前述，則被上訴人癸○○○等7 人所受領之系爭建
    物拍賣價金162 萬元，即屬無法律上之原因，上訴人基於不
    當得利之法律關係，訴請被上訴人癸○○○等7 人返還不當
    得利，於法自屬有據。
  (二)然按，不當得利之返還在於權益變動之公平衡量，其目的僅
    在使受益人所受利益返還於受損人，因此受損害大於受利益
    者，返還之範圍原則上僅以所受利益有限，反之，受害人如
    無損害，亦不得因不當得利制度而獲得特殊利益，如受利益
    大於受損害時，返還範圍僅能以受損害之範圍為限，此即所
    謂「損害大於利益，以利益為準，利益大於損害，以損害為
    準」之原則適用。經查，本件上訴人與第三人萬丹鄉公所上
    開遷讓房屋事件經第一審屏東地方法院為上開判決後，本件
    上訴人不服，提起上訴，於第二審即本院達成訴訟上和解，
    萬丹鄉公所同意由本件上訴人補償256,900 元後，即免遷讓
    房屋予萬丹鄉公所，有本院97年上字第34號和解筆錄在卷（
    原審卷80頁）可稽，則本件上訴人於補償萬丹鄉公所256,90
    0 元後，即不再受萬丹鄉公所就系爭建物所有權回復請求權
    之追究，是上訴人之實際損害應只有所支出之補償費256,90
    0 元。揆諸上開說明，上訴人基於不當得利之法律關係請求
    被上訴人癸○○○等7 人返還不當得利之金額於256,900 元
    之範圍內應予准許，超過部分之請求，為無理由。又被上訴
    人癸○○○等7 人應給付部分，並非連帶債務，上訴人請求
    渠等連帶給付，亦無理由。
  (三)查，本件上訴人係向執行法院標買系爭建物，系爭建物未經
    保存登記，在拍賣時，其所有權之歸屬，是否非屬執行債務
    人所有，應非一般人所能確知，不得以執行程序終結後，有
    第三人出面主張為所有權人，而謂上訴人係惡意投標，從而
    被上訴人癸○○○等7 人抗辯稱上訴人為惡意投標人，基於
    惡意不受保護原則，不得對之請求返還不當得利云云，並非
    有據。
七、上訴人基於國家賠償法第2 條第2 項規定，請求被上訴人屏
    東地方法院賠償損害，是否有理？
  (一)按，國家賠償法第2 條第2 項前段所定之國家賠償責任，必
    以公務員執行職務行使公權力時，故意或過失不法侵害人民
    之自由或權利，並以該不法行為與損害之發生有相當因果關
    係者，始足當之。又同條項後段所謂公務員怠於執行職務，
    係指公務員對於被害人有應執行之職務而怠於執行者而言。
    換言之，被害人對於公務員為特定之職務行為，有公法上請
    求權存在，經其請求執行而怠於執行，致自由或權利遭受損
    害者，始得依上開規定，請求國家負損害賠償責任，最高法
    院72年台上字第704 號判例可資參照。
  (二)經查，第三人台灣銀行於94年5 月25日以被上訴人癸○○○
    等7 人為執行債務人，聲請強制執行，主張被上訴人癸○○
    ○等7 人之被繼承人郭石龍積欠其借款債務兩筆，合計本金
    1,226,855 元及其利息違約金，該兩筆借款，分別由郭石龍
    提供所有坐落萬丹鄉○○段2259-6地號土地設定本金最高限
    額120 萬元之抵押權，及萬丹鄉○○段2259-16 地號暨其上
    門牌萬丹鄉下蚶19號建號11號建物設定本金最高限額72萬元
    之抵押權，以為擔保，經對被上訴人癸○○○等7 人聲請核
    發屏東地方法院93年促字第9929號支付命令確定在案，提出
    該支付命令及有關抵押權設定契約書、他項權利證明書等，
    聲請執行上開房地，經屏東地方法院以94年執字第8530號受
    理在案，並於94年6 月6 日至現場實施查封上開房地及坐落
    上開萬丹鄉○○段2259-6地號土地上未保存登記之系爭建物
    ，隨即通知執行債權人台灣銀行向主管測量之地政事務所繳
    納測量費後，會同於94年6 月29日對該未保存登記之系爭建
    物實施測量，經地政事務所將之暫編為854 建號，並囑託地
    政事務所辦理查封登記，嗣准執行債權人台灣銀行代為辦理
    繼承登記為被上訴人癸○○○等7 人名義等事實，業據本院
    調取上開執行卷宗查核屬實，並影印該卷宗（置卷外）可稽
    ，則執行債權人台灣銀行執行時顯已併予指封上開土地上之
    未保存登記之系爭建物至明，否則執行債權人台灣銀行就系
    爭建物豈有配合前往繳交測量規費，會同測量，並代為辦理
    繼承登記予被上訴人癸○○○等7 人名義之理，上訴人主張
    屏東地方法院未經執行債權人台灣銀行之指封，擅自查封系
    爭建物云云，並非可採。
  (三)又查，系爭建物於88年間第三人萬丹鄉公所易地另建全新鄉
    民活動中心後，業已棄置，在屏東地方法院於94年6 月6 日
    實施查封時，已荒廢多時，為無人使用之未保存登記建物，
    業據上訴人自承在卷。又建物所掛招牌之名義人並不必然為
    建物之所有權人，則系爭建物縱仍掛有「萬丹鄉廈北社區活
    動中心」招牌，亦無從據以認定為萬丹鄉公所所有。再者屏
    東地方法院實施查封時，執行債務人並未在場，屏東地方法
    院嗣後定期拍賣時，已依法將拍賣公告囑託嗣後主張系爭建
    物為其所有之萬丹鄉公所揭示拍賣公告，並經萬丹鄉公所函
    覆已揭示拍賣公告完畢，有上開執行卷宗可稽。按諸常情，
    基地上之建物通常屬基地所有人所有，嗣後主張對系爭建物
    擁有所有權之萬丹鄉公所在接獲屏東地方法院囑託揭示拍賣
    公告時，又未出面主張其權利。而房屋稅籍資料僅為稅捐機
    關稅務管理之行政措施，稅籍資料所載之納稅義務人並不必
    然為所有權人，則為執行之屏東地方法院在無人爭執系爭建
    物所有權之情況下，雖未經向稅捐機關等查明系爭建物之稅
    籍資料等情形，而以外觀調查原則，認系爭建物屬其所坐落
    基地之所有人所有，予以查封拍賣，所為執行行為，要難認
    有何故意或過失，又揆諸上開說明，亦無從指為有何怠於執
    行職務之行為。
  (四)基上，被上訴人屏東地方法院執行人員上開執行行為，尚難
    認有何故意或過失不法侵害行為，亦不屬怠於執行職務之行
    為，則上訴人基於國家賠償法第2 條第2 項之規定，請求被
    上訴人屏東地方法院賠償損害，於法自屬無據。
八、綜上，上訴人基於不當得利之法律關係，請求被上訴人癸○
    ○○等7 人給付256,900 元，及自起訴狀繕本送達翌日（即
    癸○○○、戊○○、己○○、辛○○、乙○○均為97年10月
    10日，庚○○、丁○○均為97年10月25日）起，至清償日止
    ，按年息百分之五計算之法定遲延利息，為有理由，應予准
    許，超過部分之請求，為無理由，應予駁回。上訴人基於國
    家賠償法第2 條第2 項之規定，請求被上訴人屏東地方法院
    賠償，為無理由，應予駁回。上開應准許部分，原審法院為
    上訴人敗訴判決，尚有未合，上訴人上訴指摘原判決此部分
    不當，求予廢棄改判，為有理由，應由本院廢棄改判之。又
    此所命給付部分，未逾150 萬元，一經本院判決，即告確定
    ，並無宣告假執行之必要。上開不應准許部分，原審法院為
    上訴人敗訴判決，理由雖有不同，結果並無二致，仍應予維
    持，上訴人上訴指摘原判決此部分不當，求予廢棄改判，為
    無理由，應予駁回。
九、本件事證明確，兩造其餘攻擊防禦方法，與本件判斷結果不
    生影響，自不逐一論列，併此明。
據上論結，本件上訴為一部有理由，一部無理由，依民事訴訟法
第449 條第2 項、第450 條、第79條、第85條第2 項、第463 條
、第385 條第1 項前段，判決如主文。
中    華    民    國    99    年    9     月    8     日
                              民事第五庭
                                  審判長法官  蔡明宛
                                  法      官  曾錦昌
                                  法      官  魏式璧
以上正本證明與原本無異。
上訴人如對本判決上訴，須於判決送達後20日內向本院提出上訴
狀，其未表明上訴理由者，應於上訴後20日內向本院提出上訴理
由書（均須按他造當事人之人數附繕本）。上訴時應提出委任律
師或具有律師資格之人之委任狀，並依附註條文規定辦理。如委
任律師提起上訴者，應一併繳納上訴審裁判費。
被上訴人不得上訴。
中    華    民    國    99    年    9     月    9     日
                                  書  記  官  鄔維玲
附註：
民事訴訟法第466條之1 ：
對於第二審判決上訴，上訴人應委任律師為訴訟代理人，但上訴
人或其法定代理人具有律師資格者，不在此限。
上訴人之配偶、三親等內之血親、二親等內之姻親，或上訴人為
法人、中央或地方機關時，其所屬專任人員具有律師資格並經法
院認適當者，亦得為第三審訴訟代理人。
第1 項但書及第2 項情形，應於提起上訴或委任時釋明之。

司法院資訊處製作；財團法人民間司法改革基金會備份。
